臺灣新北地方法院民事判決
110年度訴字第2496號
原      告  張麗珠  
訴訟代理人  唐樺岳律師
複  代理人  紀孫瑋律師
被      告  連宥鈞  

訴訟代理人  陳韻如律師
上列當事人間請求返還不當得利事件，經本院於民國111年1月19
日言詞辯論終結，判決如下： 
    主      文
原告之訴及假執行之聲請均駁回。
訴訟費用由原告負擔。 
    事實及理由
壹、程序方面：
    訴狀送達後，不得將原訴變更或追加，但不甚礙被告之防禦
    及訴訟之終結者，不在此限，民事訴訟法第255條第1項第7
    款定有明文。經查，本件原告起訴時訴之聲明為：「1.被告
    應給付原告新臺幣（下同）200萬元整，並自起訴狀繕本送
    達之翌日起按年息百分之五計算之利息。2.如受有利判決，
    願供擔保，請准為假執行。」等語（見本院卷第11頁），嗣
    原告於民國（下同）111年1月11日變更及追加聲明為：「一
    、先位聲明：㈠被告應給付原告200萬元，及自起訴狀繕本送
    達之日起，至清償日止，按年息百分之五計算之利息。㈡願
    供擔保，請准假執行。二、備位聲明：確認臺灣苗栗地方檢
    察署110年度執沒字第18號程序中，依臺灣高等法院臺中分
    院107年度重金上更二字第19號刑事判決被害人附表1-17編
    號317分配之資格為原告所有。」等語（見本院卷第131-132
    頁），其請求之基礎事實同一，訴訟資料相同，且不甚礙被
    告之防禦與訴訟之終結，依照前述規定，應予准許。
貳、實體方面：
一、原告主張： 
　㈠原告於99年初期間，回台北樹林之娘家，經原告之表姊介紹
    ，而認識其媳婦（即被告連宥鈞），被告於99年8月間向原
    告謊稱其所投資之公司每月分紅均有數萬元之多，即以利息
    為餌，詢問原告是否願意投資，誘使原告誤信被告會將原告
    所交付之金額「全數」投入紅富海集團，原告分別於99年9
    月13日匯款200萬、10月11日匯款200萬，交付總額400萬元
    予被告，委任被告以原告名義代為投資。初期，被告亦依其
    所稱有匯入5萬元至原告帳戶（於言詞辯論中改稱從未領到
    利息），爾後卻完全不再匯入原告之帳戶，原告頻頻向被告
    詢問為何不再匯款月息，被告卻都顧左右而言他，甚至到最
    後均閉不見面，打電話亦均未回應。
　㈡嗣後原告得知被告收受400萬元後，竟僅於99年9月16日，代
    原告投入第一筆投資款200萬於紅富海集團，而第二筆投資
    款200萬之下落，迨110年原告接獲苗栗地方法院書記官來電
    ，確認最高法院109年度台上字第5504號判決確定後之被害
    人發還程序時，始知該案經法院審理後，確認被告並未投入
    第二筆投資款200萬於紅富海集團，此有臺灣高等法院臺中
    分院107年度重金上更二字第19號刑事判決所附之附表1-17
    可稽，足證被告將原告99年10月11日之匯款200萬元款據為
    己有，則原告本於投資目的所為之給付，被告卻以詐欺意思
    向原告收取第二筆投資款，顯然兩造意思表示並未一致，契
    約即不成立；再者，如認委任契約成立，原告亦得以被告係
    以代為投資為詐術，致原告陷於錯誤而交付金錢，撤銷其意
    思表示，或終止兩造間委任契約，且被告係以詐術侵害原告
    之意思自主權，致原告受有交付200萬投資款之損害，原告
    自得請求被告負返還不當得利或損害賠償之責任，故依民法
    第179條前段、第182條第2項、第184條第1項前段等規定，
    請求被告給付原告200萬元等語。並聲明：如前開壹部分所
    載變更後之聲明。
二、被告抗辯：
　㈠被告是經由朋友介紹認識訴外人陳淑正，訴外人陳淑正介紹
    被告投資紅富海，並告知被告投資後，約8個月到1年可以領
    取利息5萬元，但要投資必須去上紅富海集團的心靈課程與
    佛法課程，被告聽聞後即同意加入投資，被告投資款是以現
    金交付給訴外人陳淑正。爾後不久紅富海集團遭查獲有違反
    銀行法等罪嫌，被告投資之款項亦無法取回，目前仍未受償
    。是被告亦為紅富海投資案之被害人，此並經台灣高等法院
    台中分院107年度重金上更二字第19號刑事判決認定在案。
　㈡原告是在某次與被告聊天，詢問被告如何理財，有無在做何
    投資，被告才告知原告其有投資紅富海一事，然被告僅是單
    純陳述其投資內容，並無招攬原告加入投資。是原告聽聞被
    告之陳述後，主動向被告說伊也要加入，當時被告有告知原
    告但是被告自己也不知道是投資什麼，原告仍向被告表示伊
    也要加入投資，但因原告居住於彰化，始請被告將投資金額
    交付給訴外人陳淑正進行投資。
　㈢原告第一次是於99年9月13日匯款200萬予被告，被告並於99
    年9月15日以現金將款項領出交付予訴外人陳淑正；之後原
    告又表示要再投資，但原告人居住於彰化，都無法參與心靈
    與佛法課程，當時訴外人陳淑正就有告知因原告未能參與課
    程無法再行投資，被告也如實轉述原告，惟原告堅持要再投
    資一筆金額，訴外人陳淑正遂建議因被告會參與課程，原告
    可以借用被告名義繳付投資款，原告表示同意，並稱伊只要
    可以領利息就好，故而原告又於99年10月11日匯款200萬元
    予被告，被告於99年10月13日以現金領出，款項亦交付予訴
    外人陳淑正，兩次投資此均有被告國泰世華帳戶往來交易明
    細及訴外人陳淑正亦有開立合議單予被告為證，惟第二次係
    借用被告名義繳付投資款，所以合議單開立被告名字，被告
    均有交付上開該合議單之影本與原告留存。是原告投資之金
    額共計400萬元，被告確實如數交付予訴外人陳淑正投資紅
    富海，並非如原告主張被告有據為己有之情事。
　㈣被告從無招攬原告投資，為原告自身積極主動要求要加入，
    被告並無詐欺原告之情事，投資款亦已全數轉交紅富海集團
    口線，並無不當得利之情事，且原告曾於107年間對被告提
    起詐欺告訴，業經新北地方檢察署以107年度偵緝字第2527
    號為不起訴處分在案，顯然被告確實無詐欺及不當得利之情
    事。併聲明：1.原告之訴駁回。2.如受不利判決，被告願供
    擔保，請准免為假執行之宣告。
三、兩造不爭執事項：
  ㈠訴外人黃圓映等人違反銀行法刑事案件（即紅富海吸金案）
    業經臺灣高等法院臺中分院107年度重金上更二字第19號刑
    事判決確定。
　㈡原告分別於99年9月13日、10月11日各匯款200萬，交付總額4
    00萬元予被告，並委任被告為原告投資。
  ㈢依臺灣高等法院臺中分院104年度金上更(一)字第35號刑事判
    決及107年度重金上更二字第19號刑事判決之附表1-17記載
    ，被告於98年8月4日交付100萬（已領利息24萬，編號316）
    、99年10月13日交付200萬元（已領利息16萬，編號317）；
    原告99年9月16日交付200萬（已領利息16萬，編號319）予
    紅富海集團之口線。
　㈣原告曾於107年間向被告提出詐欺刑事告訴，經新北地方檢察
    署為不起訴處分。
四、本件爭執點：
　㈠原告先位聲明請求，是否有理由？ 
  ㈡原告備位聲明請求，是否有理由？ 　
    以下分別說明。 　
五、就原告先位聲明請求而言：  　　
  ㈠就原告主張受詐欺之意思表示並未一致，其契約即為不成立
    ；或受詐欺而撤銷兩造委任契約而言： 
　1.按稱委任者，謂當事人約定，一方委託他方處理事務，他方
    允為處理之契約。委任契約之成立，固不以書面為必要，惟
    仍須當事人意思表示一致，契約始為成立（最高法院96年台
    上字第735 號判決意旨參照）。次按民法上所謂詐欺，係欲
    相對人陷於錯誤，故意示以不實之事，令其因錯誤而為意思
    之表示，被詐欺而為意思表示者，依民法第92條第1項之規
    定，表意人固得撤銷其意思表示，但主張被詐欺而為表示之
    當事人，應就此項事實負舉證之責任（最高法院44年台上字
    第75號、56年台上字第3380號判決意旨參照）。末按當事人
    主張有利於己之事實，就其事實有舉證之責任，民事訴訟法
    第277條定有明文。
　2.原告主張被告以利息為餌，誘使原告誤信被告會將原告所交
    付之400萬元全數投入紅富海集團，惟其中第二筆200萬元，
    被告並無以其名義向紅富海集團投資；且原告從未藉兩筆投
    資而有所得，則原告本於投資目的所為之給付，而被告係以
    詐欺意思表示向原告收取系爭200萬元匯款，顯然兩造之意
    思表示並未一致，其委任契約即為不成立；若認成立，原告
    亦得依民法第92條第1項前段撤銷兩造委任契約等情；原告
    主張之詐欺事實為被告所否認，則原告自應就其主張之事實
    ，負舉證之責任。經查，
　  ⑴被告為原告投資一事　
　　  ①依107年度重金上更二字第19號刑事判決之附表1-17記載
        ，被告連宥鈞於98年8月4日交付100萬（已領利息24萬
        ，編號316）、99年10月13日交付200萬元（已領利息16
        萬，編號317）；原告張麗珠99年9月16日交付200萬（
        已領利息16萬，編號319）予紅富海集團之口線，是從
        上開判決附表，可知以被告名義投資之款項有兩筆，分
        別為100萬及200萬元，以原告名義投資之款項僅為一筆
        200萬。
　　  ②被告辯稱無詐欺原告之情事，被告係因原告無法參與課
        程，無法以原告名義投資第二筆200萬，才以自己名義
        為原告投資其第二筆200萬於紅富海集團，上開判決附
        表編號317號之200萬係原告借被告名義投資等語，則原
        告於99年9月13日匯款200萬予被告，被告於同年月15日
        領出，並於次日交付給予紅富海集團之口線，以原告名
        義投資200萬；原告再次於10月11日匯款200萬予被告，
        被告於同年月13日領出，並於同日交付給予紅富海集團
        之口線，以被告名義投資200萬，此有被告國泰世華銀
        行帳戶交易名細（見本院卷第63頁）及107年度重金上
        更二字第19號刑事判決之附表可稽，應可認定原告交付
        被告之200萬元，應為上開判決附表記載之被告於99年1
        0月13日交付200萬元投資款無誤。
　　  ③再者，經證人陳淑正（即被告投資於紅富海之上線）具
        結證稱：「（問：被告連宥鈞投資款項是否交給你？）
        是的，我再交給紅富海集團相關人員。」、「（問：原
        告張麗珠在紅富海集團投資的款項是否是400萬元？都
        是由被告連宥鈞交給妳，妳轉交給紅富海集團？）是的
        。」、「（問：被告連宥鈞交投資款給你的時候，有沒
        有跟你說這是原告張麗珠要投資的錢？）有，400萬元
        都是原告張麗珠的。被告連宥鈞有跟我講。」、「（問
        ：被告連宥鈞每次交給妳原告張麗珠的投資款是否有開
        單據？被證三的合議單為何名字是開立被告連宥鈞而不
        是原告張麗珠？）有，因為原告張麗珠第一次兩百萬元
        先投資，投資者要先去紅富海集團淡水的大樓，需要去
        了解上課，了解人生道理，因為原告張麗珠都沒有去淡
        水上課，所以我們不希望她投資太多，所以被告連宥鈞
        才利用她的名字幫他阿姨就是原告投資第二次的兩百萬
        元。」、「（問：妳有看過或是親耳聽見原告張麗珠與
        被告連宥鈞如何商量投資的事情？）沒有。當初我有跟
        被告連宥鈞說你阿姨住那麼遠，又不來上課，你要給她
        投資那麼多錢嗎？這是原告第一次投資兩百萬元之後，
        又要再投資兩百萬元的時候，我跟被告連宥鈞說的。被
        告連宥鈞說那就用我的名字，利息就給我阿姨。」、「
        （問：紅富海集團有規定投資人需要到淡水去上課？）
        我們投資人要錢先進去，人才可以進去上課，紅富海集
        團說投資人可以來上課，但是沒有勉強。」、「（問：
        沒有去上課的人，紅富海集團有規定投資的上限？）上
        面的人有講說如果都不來上課，不要投資太多，大部分
        不來上課的，我們都是只會讓他們投資兩三百萬元而已
        ，像我弟弟也是投資兩百萬元，也沒有去上課，我就不
        讓他再繼續投資，也有人想投資壹仟萬元，但是不想去
        上課，我們也不會讓他投資，都不來上課的人不會讓他
        投資這麼多錢。」、「原告張麗珠因為要賺利息錢，被
        告才利用自己的名字幫原告投資。」等語（見本院卷第
        116-121頁）。由上述證詞可知，被告於交付原告第二
        筆投資款200萬予證人陳淑正時，已說明該款項為原告
        陳麗珠之投資款，欲以原告名義投資，惟經證人陳淑正
        以原告沒有去淡水上課，了解人生道理，不來上課的人
        就不會讓他投資這麼多錢等語，勸阻被告不要讓原告投
        資，而被告才利用她的名字幫他阿姨即原告投資第二筆
        200萬元，則被告上開所辯，應可採信。 
　　　④原告雖主張被告未將第二筆投資款200萬以原告名義投入
        紅富海集圑，被告所為代理行為係無效或無權，皆不生
        效力於原告云云，惟觀原告於新北地方檢察署107年度
        偵緝字第2527號偵查庭時陳述：「（問：連宥鈞是要你
        投資甚麼事業？你對投資標的了解多少？）投資什麼不
        知道，他跟我說要投資的產品很好，利息約1個月5萬元
        ，我完全不知道要投資什麼產品。」、「（問：連宥鈞
        有沒有拿相關的公司資料給你？這些資料是否是不實的
        ？）都沒有，我也沒在任何文件上簽名，我因為跟連宥
        鈞算是親戚，他是我表姊的媳婦，所以我信任他，就直
        接委託他投資。」等語（見新北地方檢察署107年度偵
        緝字第2527號卷【下稱刑事卷】第28頁及背面），可知
        原告係基於雙方間具親戚關係，信任被告，故委託被告
        投資，而其亦自陳並不清楚要投資什麼產品，顯見原告
        委託被告投資目的，在於拿到高額利息，並不過問被告
        如何投資。因此，兩造間既然未約定要以什麼方式、名
        義進行投資，則被告以自己名義為原告投資時，即未違
        反契約約定。從而，原告主張被告未依兩造約定之方式
        使用其所交付之第二筆投資款，屬以詐術行為云云，與
        法無據，不予採信。
　  ⑵就投資款之利息　
　　  ①原告雖於本院審理時陳稱從未收到利息，但原告早先於1
        07年9月11日新北地方檢察署107年度偵緝字第2527號偵
        查庭時陳述：「（問：你投資的期間你利息分到多少？
        ）我忘記了，大概只有一次或兩次的利潤，每次大概是
        5萬元，其餘我真的忘記了，我不知道收了多少錢，帳
        戶調出來，帳戶資料我也不知道，時間太久了」等語（
        見刑事卷第28頁背面），及原告之刑事告訴狀及民事起
        訴狀均有陳述，初期，被告亦依其所稱有匯入5萬元至
        告訴人（原告）帳戶，爾後卻完全不匯入告訴人（原告
        ）之帳戶，並提出原告帳戶交易資料有5萬元現金存入
        記錄為證等情（見新北地方檢察署107年度偵字第6202
        號卷及本院卷第11頁），是原告早已於偵查庭時，自承
        至少有拿到一次之利息，則原告主張從未拿到利息，被
        告係以詐欺意思收取款項云云，尚難採信。
　　　②再者，依107年度重金上更二字第19號刑事判決之附表1-
        17記載，原告張麗珠99年9月16日交付200萬，已領利息
        16萬，是從上開判決附表，可知以原告名義投資之款項
        ，已領利息16萬元之事實。又原告自陳「有跟我講利息
        拿頭前（台語，即利息先領之意）」一語（見本院卷第
        140頁），證人陳淑正（即被告於投資紅富海集團之上
        線）也證稱：「一期是八個月算一次利息，一次每投資
        100萬元領8萬元利息，有時候會降成利息6萬元，利息
        沒有寫單據。」、「我要補充5萬元是原告張麗珠記錯
        了，被告連宥鈞有跟我說過他阿姨可能把利息跟保險費
        記錯。利息只有8萬元或6萬元，沒有5萬元的。」等語
        （見本院卷第119-120頁），從上述證言可知，每投資1
        00萬元紅富海集團所得之利息應為8或6萬元，則被告所
        稱曾領利息5萬元一語，雖然利息金額不符，但觀原告9
        月份投資第一筆兩百萬後，旋即於10月份投資第二筆兩
        百萬之行為，倘真如原告所述，於第一筆兩百萬元投入
        後，從未拿到利息，則原告豈會於次月又投入第二筆兩
        百萬元？此顯然與常情不合。
　3.綜上，原告交付投資款200萬元，被告並無表示不實之事實
    使原告陷於錯誤而為意思表示，兩造之委任契約應認定合法
    有效成立，故原告主張受詐欺而撤銷所為之意思表示云云，
    即無法採信。
  ㈡就原告主張得依民法第549條之規定終止兩造委任契約，被告
    應返還原告所交付用以投資之200萬而言：
　1.按當事人之任何一方，得隨時終止委任契約；受任人以自己
    之名義，為委任人取得之權利，應移轉於委任人，民法第54
    9條第1項及第541條第2項分別定有明文。
　2.原告主張被告未依兩造間委任契約投資於紅富海集圑，原告
    得依民法第549條之規定終止云云，然如前述，兩造間之委
    任契約並無約定被告須以原告名義為其投資，被告以自己名
    義為原告投資時，非法所不許之行為，是被告已為原告將其
    第二筆投資款200萬投資於紅富海集團，係屬合法處理受委
    任事務，原告自無法請求被告返還投資款項；又委任契約得
    依當事人一方意思表示為終止，原告自得終止與被告間之委
    任契約，惟僅得依民法第549條第2項之規定，請求被告移轉
    為原告所取得之權利，故原告主張被告應返還原告所交付用
    以投資之200萬，於法無據，不應准許。
  ㈢就原告主張被告以詐術侵害原告之意思自主權，應負200萬之
    損害賠償而言：
　  按侵權行為損害賠償責任，須行為人因故意過失不法侵害他
    人權利，亦即行為人須具備歸責性、違法性，並不法行為與
    損害間有相當因果關係，始能成立，且主張侵權行為損害賠
    償請求權之人，對於侵權行為之成立要件應負舉證責任。本
    件原告主張被告以詐術侵害原告之意思自主權，惟同如前述
    ，被告以自己名義為原告投資時，非法所不許之行為，未具
    不法性，故原告請求被告給付損害賠償200萬元，於法不合
    ，無法准許。
　㈣綜上，本件原告被告應給付原告200萬元云云，並無理由。 
    　　
六、就原告備位聲明請求而言： 
  ㈠按確認法律關係之訴，非原告有即受確認判決之法律上利益
    者，不得提起之；確認證書真偽或為法律關係基礎事實存否
    之訴，亦同，民事訴訟法第247條第1項定有明文。是確認之
    訴，以原告有即受確認判決之法律上利益者，方有保護之必
    要。所謂即受確認判決之法律上利益，係指因法律關係之存
    否不明確，致原告在私法上之地位有受侵害之危險，而此項
    危險得以對於被告之確認判決除去之者而言（最高法院42年
    台上字第1031號裁判意旨參照）。至所謂法律關係之存否不
    明確，則指法律關係之存否處於不明確之狀態，而當事人兩
    造就其存否發生爭執者。如法律關係之存否為兩造所不爭執
    者，則不許提起確認之訴。又即受確認判決之法律上利益，
    為提起確認之訴保護必要之要件，原告起訴如欠缺此項要件
    ，法院即不得就訴訟標的之法律關係為有無理由之判決，縱
    當事人於言詞辯論時為訴訟標的之捨棄或認諾，仍應以其訴
    欠缺確認利益為理由駁回之。
　㈡查原告固以確認臺灣苗栗地方檢察署110年度執沒字第18號程
    序中，依臺灣高等法院臺中分院107年度重金上更二字第19
    號刑事判決被害人附表1-17編號317分配之資格為原告所有
    ，列為其備位聲明，惟此部分為被告所自認，且為被告不爭
    執（見本院卷第141頁），更於開庭時出具債權讓與書（見
    本院卷第245-247頁），將此部分損害賠償請求權與原告（
    但原告當庭未收受），足見被告對原告上開主張之內容均無
    爭執，則雙方間就此法律關係之存否即無不明確之處，則依
    據前揭說明，原告提起此部分訴訟欠缺即受確認判決之法律
    上利益，自應就此為原告敗訴之判決。
七、綜上所述，原告先位、備位聲明請求，均屬無理由，應予駁
    回。又原告既受敗訴之判決，其假執行之聲請已經失去依據
    ，應併予駁回。
八、本件事證已臻明確，兩造其餘攻擊防禦方法及所提證據，經
    核與判決之結果不生影響，爰不逐一論述，併此敘明。
九、訴訟費用負擔之依據：民事訴訟法第78條。 　　
中　　華　　民　　國　　111 　年　　2 　　月　　23　　日
                  民事第三庭    法　官　劉以全
以上正本係照原本作成
如對本判決上訴，須於判決送達後20日內向本院提出上訴狀。如
委任律師提起上訴者，應一併繳納上訴審裁判費。
中　　華　　民　　國　　111 　年　　2　 　月　　23　　日
                                書記官　許慧禎